【裁判字號】    91,竹簡,369
【裁判日期】    920109
【裁判案由】    損害賠償
【裁判全文】
臺灣新竹地方法院民事裁定  九十一年竹簡字第三六九號
    原      告    國立新竹師範學院
    法定代理人    簡國清
    訴訟代理人    葉天昱律師
    複  代理人    廖凰玎律師
    被      告    乙○○
    兼
    訴訟代理人    甲○○
右當事人間損害賠償事件，本院裁定如左：
    主      文
原告之訴駁回。
訴訟費用由原告負擔。
    理      由
一、民事訴訟法第二百四十九條第一項第一款規定：「原告之訴，有左列各款情形之
    一者，法院應以裁定駁回之：一、訴訟事件不屬普通法院之權限者」。
二、原告起訴意旨略以：被告乙○○原係原告所屬數理教育學系自然組四年級學生，
    因八十九學年度第二學期學業成績二分之一以上不及格，經原告通知退學在案，
    爰依教育部八十八年八月二十日台（八八）參字第八八一○一四七號令頒布施行
    之「師資培育自費、公費及助學金實施辦法」第八條第二項規定，訴請被告乙○
    ○一次償還已受領之公費共計新台幣（下同）四十萬零二百八十八元，另被告甲
    ○○為被告乙○○前揭公費債務之連帶保證人，並書立公費學生保證書在案，為
    此併請求被告甲○○負連帶清償責任云云。
三、我國關於民事訴訟與行政訴訟之審判，依現行法律之規定，分由不同性質之法院
    審理，係採二元訴訟制度。除法律別有規定外，關於因私法關係所生之爭執，由
    普通法院審判；因公法關係所生之爭議，則由行政法院審判之（司法院大法官會
    議釋字第四六六號解釋參照）。又行政機關基於法定職權，為達成行政目的，得
    以行政契約與人民約定由對造為特定用途之給付，俾有助於該行政機關執行其職
    務，而行政機關亦負相對之給付義務（見行政程序法第一百三十五條、第一百三
    十七條第一項第一款及第二款），而人民與行政機關締結之契約，性質上為行政
    契約抑為私法契約，應依契約之目的及契約整體性質判定，並非當事人合意所得
    變更（見陳敏著，行政法總論，八十八年十二月出版，第五二一頁；司法院大法
    官會議第五三三號解釋文後附吳庚大法官協同意見書）。本件原告主張依據「師
    資培育自費、公費及助學金實施辦法」第八條第二項及保證書之約定，請求被告
    二人連帶返還已受領之公費，而該「師資培育自費、公費及助學金實施辦法」中
    ，有關公費生修業期間受領由教育部編列之公費，並於取得教師證書後分發至偏
    遠地區服務，如有被退學、開除學籍、無故不就學等情形，應一次償還已受領之
    公費之約定，乃教育行政機關為解決偏遠或特殊地區教師人才缺乏問題所設，係
    為達成一定行政目的所制定之公法上定型化契約，類似之情形，司法院大法官會
    議第三四八號解釋已有詳盡之闡釋：「行政院中華民國六十七年元月二十七日臺
    （六七）教字第八二三號函核准，由教育部發布之『國立陽明醫學院醫學係公費
    學生待遇及畢業後分發服務實施要點』，係主管機關為解決公立衛生醫療機構醫
    師補充之困難而訂定，並作為與自願接受公費醫學教育學生，訂立行政契約之準
    據」；「該要點第十三點內規定『服務未期滿，不予核定有關機關頒發之各項證
    書或有關證明。其專業證書，先由分發機關代為保管』，於第十四點規定『公費
    畢業生於規定服務期間，不履行其服務之義務者，除依第十三點規定辦理外，並
    應償還其在學期間所享受之公費』，均為確保自願享受公費待遇之學生，於畢業
    後，照約按受分發公立衛生醫療機構完成服務，以解決上述困難，達成行政目的
    所必要」；「本件契約之目的，在於解決公立醫療機構醫師缺乏之行政上目標，
    契約當事人一方之國立醫學院提供公費待遇及醫師養成過程中各種便利，公費學
    生則負畢業後在公立醫療機構擔任公職，執行醫療職務之義務，其訂約之依據為
    教育部依職權發布之命令（內部規章），即『國立陽明醫學院醫學系公費學生待
    遇及畢業後分發服務實施要點』，綜上以觀，國立醫學院與公費學生間之約定，
    屬公法上之契約，自無疑問」（見該號解釋文、解釋理由書、協同意見書）。故
    原告請求依據之法律關係，應屬行政契約關係，自應由行政法院審判，民事法院
    並無審判權。
四、原告雖主張被告乙○○於退學後，與原告已無「特別權利關係」，兩造間已無公
    法上關係，且其併依債務不履行損害賠償及返還受領之給付物義務（民法第二百
    六十條、第二百五十九條）請求，及其係依據民事上保證契約向被告甲○○請求
    ，無從割裂為分別依行政爭訟及民事訴訟處理之餘地云云。惟行政契約可存在於
    對等關係主體間，亦可存在於隸屬關係主體間（見陳敏前揭書，第五二七至五三
    ○頁），故兩造間是否存在特別權力關係，與兩造間之契約究為行政契約或私法
    契約，並無必然影響，又原告主張債務不履行損害賠償及解除契約後回復原狀之
    請求，其依據之基礎法律關係仍係兩造間按「師資培育自費、公費及助學金實施
    辦法」所訂立之公法上契約，而原告與被告甲○○所訂之保證書，所保證者亦為
    被告乙○○公法契約之責任，均屬行政法院審判權之範疇，並無割裂適用之問題
    ，而原告所提出本院及台灣台北地方法院之判決，均為八十九年七月一日以前所
    作成，當時新修正之行政訴訟法尚未施行，有關公法上原因發生財產上給付訴訟
    ，因無救濟途徑，故公法契約爭議仍由民事法院審判，惟行政訴訟法現已增設公
    法上原因發生財產上之給付，得提起給付訴訟之規定，並於第二條明定：「公法
    上之爭議，除法律別有規定外，得依本法提起行政訴訟」，並於八十九年七月一
    日開始施行，原告仍主張本院有審判權云云，即不足採信。
五、綜上，本件屬公法上爭議，民事法院無審判權，原告誤向本院起訴，自屬不合法
    ，應予駁回。
六、依民事訴訟法第二百四十九條第一項第一款、第九十五條、第七十八條，裁定如
    主文。
中      華      民      國    九十二    年      一      月      九      日
                                  臺灣新竹地方法院新竹簡易庭
~B法      官  彭洪英
右為正本係照原本作成。
如對本裁定抗告須於裁定送達後十日內向本院提出抗告狀。
~B法院書記官  吳美雲
中      華      民      國    九十二    年      一      月      九      日


司法院資訊處製作；財團法人民間司法改革基金會備份。
